臺灣高雄地方法院刑事判決　　　　　　　 99年度選易字第1號
公　訴　人　臺灣高雄地方法院檢察署檢察官
被　　　告　江永吉
選任辯護人　梁宗憲律師
　　　　　　吳建勛律師
上列被告因違反公職人員選舉罷免法案件，經檢察官提起公訴（
99年度選偵字第234號、第239號），本院判決如下：
    主  文
江永吉無罪。
    理  由
一、公訴意旨略以：被告江永吉與劉文成、潘建雄（劉文成、潘
    建雄部分另為不起訴處分）為使高雄市合併後第一次市議員
    候選人林義迪得以順利當選，共同基於對有投票權人交付賄
    賂而約其投票權為一定行使之犯意聯絡，預備對於高雄縣甲
    仙鄉（現改制為高雄市甲仙區）有投票權之人交付金錢，而
    在上開市議員之選舉投票予林義迪，被告先於民國99年11月
    24 日 上午10時許，在劉文成所任職之高雄縣（現改制為高
    雄市）甲仙地區農會側門（起訴書誤載為甲仙鄉農會）附近
    ，將現金新臺幣（下同）17,000元交付予劉文成，劉文成收
    受上開款項後隨即前往潘建雄位於高雄縣甲仙鄉東安村（現
    改制為高雄市○○區○○里○○○路15巷2 號住處，將上開
    賄款轉交予潘建雄，囑其伺機以每票1,000 元代價向甲仙區
    有選舉權之人行賄，並約定其投票支持市議員候選人林義迪
    ，而為投票權一定之行使。嗣於投票前一日（即99年11月26
    日），經臺灣高雄地方法院檢察署檢察官據報後指揮法務部
    高雄縣調查站（現改制為法務部高雄市調查處鳳山辦公室）
    、高雄縣政府警察局（現改制為高雄市政府警察局）鳳山分
    局偵辦，於潘建雄上址住處內之衣物口袋內扣得預備供賄選
    用之現金17,000元而查悉上情，因認被告涉犯公職人員選舉
    罷免法第99條第2 項、第1 項之預備對有投票權之人交付賄
    賂，而約其為一定之行使罪嫌。
二、程序部分：
  (一)按被告以外之人於檢察事務官、司法警察官或司法警察調查
    中所為之陳述，與審判中不符時，其先前之陳述具有較可信
    之特別情況，且為證明犯罪事實存否所必要者，得為證據，
    刑事訴訟法第159 條之2 定有明文。是依本條規定，被告以
    外之人於檢察事務官、司法警察（官）調查時所為之陳述，
    屬傳聞證據，依同法第159 條規定，本無證據能力，必具備
    可信性及必要性，始例外得適用上開第159 條之2 規定，認
    有證據能力，採為證據。此所謂必要性要件，必須該陳述之
    重要待證事實部分，與審判中之陳述有所不符，包括審判中
    改稱忘記、不知道等雖非完全相異，但實質內容已有不符者
    在內，且該審判外之陳述，必為證明犯罪之待證事實存在或
    不存在所不可或缺，二者兼備，始足當之。查證人劉文成於
    法務部調查局高雄縣調查站之證述屬審判外之陳述，惟證人
    劉文成於偵查中已具結證述，且其證述關於重要待證事實部
    分與其在法務部調查局高雄縣調查站（下稱調查站）之證述
    內容相符，則其於調查站所為之證述既有偵查中經具結之證
    述可以代替，自非屬為證明犯罪事實存否所必要者，則其於
    調查站所為之證述，非為證明犯罪之待證事實存在或不存在
    所不可或缺，被告及其選任辯護人復爭執其證據能力（本院
    卷第27頁），是證人劉文成於調查站所為之證述自非屬上開
    傳聞例外規定之情形，應認無證據能力。
  (二)次按被告以外之人於審判外之言詞或書面陳述，除法律有規
    定者外，不得作為證據；被告以外之人於審判外之陳述，雖
    不符刑事訴訟法第159 條之1 至同條之4 之規定，而經當事
    人於審判程序同意作為證據，法院審酌該言詞陳述或書面陳
    述作成時之情況，認為適當者，亦得為證據。當事人、代理
    人或辯護人於法院調查證據時，知有刑事訴訟法第159 條第
    1 項不得為證據之情形，而未於言詞辯論終結前聲明異議者
    ，視為有前項之同意，刑事訴訟法第159 條第1 項、第159
    條之5 分別定有明文。查本判決所引用之各項據以認定事實
    之傳聞證據，公訴人、被告及其辯護人於本院言詞辯論終結
    前，均不爭執而未曾聲明異議，本院審酌該等言詞及書面陳
    述作成時之情況，並無出於任意性或不正取供，或違法或不
    當情事，且客觀上亦無不可信之情況，堪認為適當，揆諸前
    開說明，均認有證據能力。
三、按犯罪事實應依證據認定之，無證據不得認定犯罪事實；又
    不能證明被告犯罪者，應諭知無罪之判決。刑事訴訟法第15
    4條第2項、第301條第1項前段分別定有明文。刑事訴訟法所
    謂認定犯罪事實之證據，係指足以認定被告確有犯罪行為之
    積極證據而言，該項證據自須適合於被告犯罪事實認定，始
    得採為斷罪資料。又事實之認定，應憑證據，如未能發現相
    當證據，或證據不足以證明，自不能以推測或擬制之方法，
    以為裁判基礎。且認定犯罪事實所憑之證據，雖不以直接證
    據為限，間接證據亦包括在內。然而在訴訟上用以證明事實
    之證據，須於通常一般之人均不致於有所懷疑，而得確信其
    為真實之程度者，始得據以為有罪之認定，倘其證明尚未達
    到此一程度，而有合理之懷疑性存在，致使無從為有罪之確
    信時，即應為無罪之判決（最高法院29年上字第3105號、40
    年台上字第86號、76年台上字第4986號判例意旨參照）。再
    檢察官對於起訴之犯罪事實，應負提出證據及說服之實質舉
    證責任，倘其所提出之證據，不足為被告有罪之積極證明，
    或其指出證明之方法，無從說服法院以形成被告有罪之心證
    ，基於無罪推定之原則，自應為被告無罪判決之諭知（最高
    法院92年台上字第128 號判例亦可參照）。末按，被告或共
    犯之自白，不得作為有罪判決之唯一證據，仍應調查其他必
    要之證據，以察其是否與事實相符，為刑事訴訟法第156 條
    第2 項所明定。立法意旨在限制被告或共犯之自白在證據上
    之價值，並以補強證據之存在，協助發見真實。即使被告或
    共犯之自白係出於任意性，若別無其他補強證據存在，足以
    擔保其自白與事實相符，尚不得單憑自白而為不利於被告之
    認定，且此處所謂共犯，包括任意共犯及必要共犯（含對向
    犯罪之共犯）皆屬之，亦即仍須有補強證據以擔保該共犯自
    白之真實性，始得採為斷罪之依據，並非絕對可由法院自由
    判斷該共犯之自白或不利於己之陳述之證明力；若不為調查
    ，而專憑此項供述據為被告犯罪事實之認定，即與上開規定
    有違。而所謂補強證據，則指除該自白本身外，其他足資以
    證明自白之犯罪事實確具有相當程度真實性之證據而言。雖
    其所補強者，非以事實之全部為必要，但亦須因補強證據與
    自白之相互利用，而足使犯罪事實獲得確信者，始足當之（
    最高法院97年度台上字第932 號、97年度台上字第3755號、
    97年度台上字第5406號判決意旨參照）。
四、公訴意旨認被告涉犯上開犯行，無非係以證人劉文成證述：
    從潘建雄住處扣得之17,000元是被告於99年11月24日上午10
    時在農會側門交給我，幫候選人林義迪買票之用等詞；潘健
    雄之證述：扣案現金17,000元是劉文成交給我幫林義迪買票
    之用等語及扣案現金17 ,000 元等為主要論據，訊據被告固
    肯認99年11月24日上午曾前往甲仙地區農會，惟堅詞否認有
    公職人員選舉罷免法第99條第2 項、第1 項之預備對有投票
    權之人交付賄賂，而約其為一定行使之犯行，辯稱：當天我
    去甲仙地區農會2 樓總幹事辦公室是辦理車輛保險，當時我
    只有跟甲仙區東安里里長游新儀、前大田村村長林友道會面
    閒聊，我認識劉文成，是因為我們都是在甲仙長大的，我前
    往2 樓總幹事辦公室前會經過劉文成的辦公桌，我有跟他打
    招呼，但沒有特別交談，更沒有交付賄款予劉文成，不知道
    劉文成為何說是我交付賄款給他等詞。經查：劉文成於99年
    11 月24 日上午前往潘建雄位於高雄市○○區○○里○○路
    15 巷2號住處將上開賄款17,000元交予潘建雄，囑其伺機以
    每票1,000 元代價向甲仙區有選舉權之人行賄，並約定其投
    票支持市議員候選人林義迪一情，業據證人劉文成於偵查中
    及本院審理中、證人潘建雄於調查站、偵查中及本院審理中
    證述明確，並有法務部調查局高雄縣調查站搜索筆錄、扣押
    物品目錄表及扣案之現金17,000元在卷可佐（警卷第35至38
    頁），復為被告所肯認，上情堪以認定，是本案應審究者，
    厥為證人劉文成交付予潘建雄之賄款17,000元是否係被告交
    付？次查：
  (一)證人即共同被告劉文成於偵查中固證稱：被告經常來農會，
    我是在農會2 樓上班，被告上樓後來叫我到樓下，被告先跟
    我拜託要我幫林義迪多拉幾票，我跟他說沒有當過樁腳，頂
    多可以拉10幾票，之後被告就在農會的側門旁邊將17,000元
    交給我，應該是99年11月24日上午10時將錢交給我，我就隨
    即到潘建雄家中將錢交給潘建雄，請潘建雄幫忙林義迪拉票
    ，叫他去找比較好的朋友，每個人發給他們1,000 元，因為
    賄選抓的很嚴，所以我翌日親自去潘建雄家中告訴潘建雄不
    要發等詞（偵卷第54至57頁）。惟證人劉文成嗣於本院審理
    中翻異前詞，證稱：被告跟我是朋友關係，被告在去年選舉
    期間有去農會辦事，是在被搜索前2 天，但不是去找我，被
    告也沒有交錢給我，我在偵查中陳述被告交付我17,000元，
    因為當時我被搜索很害怕，調查員告訴我要將資金上游供出
    ，我怕被羈押、判刑，我知道被告也是支持林義迪，一時情
    急下，我才會說是被告交付，因為從2 樓上樓的人都是從側
    門出去，所以我猜測被告是從側門離開，我是因為林義迪熱
    心救災，風評很好，而且農會的一些救災事情是透過林義迪
    幫忙，我認為林義迪很好，所以我就自己拿錢幫林義迪買票
    ，我是上班前早上6 點多拿17,000元予潘建雄，叫潘建雄說
    如果有比較好的朋友就拿錢給他幫忙支持林義迪，我承認在
    偵查中所述被告交錢給我幫林義迪買票的部份是不實的，我
    在審理中所述實在，我知道會受到偽證等罪之處罰，是我自
    己做錯事等詞綦詳（本院卷第99至100 頁），證人劉文成於
    偵查及本院審理中所述就上開賄款是否係被告交付一情相互
    歧異，是應釐清證人劉文成在偵查及本院審理中之證述何者
    可信。
  (二)又本院勘驗99年11月24日甲仙地區農會側門監視器之錄影光
    碟，證人劉文成係在當日上午11時19分始從農會側門騎乘機
    車離開，在此之前均未發現證人劉文成當日從農會側門離開
    之情形，有上開光碟勘驗筆錄在卷可證（本院卷第51頁），
    參以證人劉文成於本院審理中亦坦承在上開時間從側門走出
    之人確係伊本人無誤（本院卷第100 頁背面），證人劉文成
    於偵查中證稱：被告係在上午10時將錢交給伊，伊隨即前往
    潘建雄家中將錢交給潘建雄等詞，顯與上開錄影光碟所呈現
    其係在上午11時19分始從農會側門騎乘機車離開之內容不符
    ，已有可疑；復佐以證人潘建雄於調查站證稱：劉文成係在
    早上6 時許騎乘機車到我家將17,000元拿給我等詞（偵卷第
    59 頁 ），亦與證人劉文成偵查中證述交付賄款之時間不同
    ，反與證人劉文成於本院審理中證述之時間相符，是證人劉
    文成於偵查中證述被告係在上午10時將錢交給伊，伊隨即前
    往潘建雄家中將錢交給潘建雄等詞，與監視器錄影光碟內容
    及證人潘建雄之證述不符，已難採憑。
  (三)至證人潘建雄於調查站、偵查中暨本院審理中之證述僅足以
    證明該賄款係證人劉文成交付予伊，證人潘建雄對於該筆賄
    款是何人交付予證人劉文成，均證述不清楚，是亦無從以證
    人潘建雄之證述作為證人劉文成偵查中證述之補強證據，而
    為被告不利之認定至明。另證人潘建雄雖於本院審理中改口
    稱：劉文成是當天早上6 時許先去找我，但17,000元是在早
    上10時許才拿錢給我，劉文成當天去找我2 次等語，惟衡諸
    常情，證人潘建雄先前之陳述係在案發後2 日、記憶猶新情
    況下直接作成，理應與事實較為相近，而於本院審理中之證
    述可能因時間久遠、記憶減弱或變化，致有不清晰或陳述不
    符之現象發生，佐以證人劉文成當日上午10時許並未離開農
    會，業經本院勘驗光碟如上，另證人劉文成於本院審理中亦
    證稱係在上班前早上6 時許拿錢給潘建雄，亦與潘建雄在調
    查站、偵查中之證述相符，足證證人潘建雄於調查站及偵查
    中之證述較為可信，其於本院審理中改稱係劉文成係在早上
    10時許才拿錢給我等詞，或係記憶減弱、混淆所致且與監視
    器錄影光碟畫面不符，尚難遽採，而為被告不利之認定。
  (四)公訴人另以從農會側門監視器錄影光碟內容可知，被告離開
    農會側門之時間係當日上午9 時50分時，當時側門旁邊有一
    人站在門邊，核與證人劉文成於偵查中證述被告係在側門將
    賄款交付予伊之證詞相符，足證證人劉文成偵查中之證述可
    採。查，被告係在當日上午9 時50分27秒從甲仙地區農會側
    門離開，側門旁邊有一人站在門內一情，業經本院勘驗側門
    監視器錄影光碟無訛，並有卷附勘驗筆錄可證（本院卷第49
    頁），上情固堪認定。惟該名男子係站在農會側門內致無從
    辨識，且從側門進出之人甚多，該名男子是否確係證人劉文
    成，實無從判斷是否為劉文成，然佐以證人劉文成於偵查中
    復證述其取得被告交付之款項旋即騎乘機車前往潘建雄家中
    一詞，亦與其係在上午11時19分始從農會側門走出並騎乘機
    車離開之事實不符，堪認被告在當日上午9 時50分27秒從甲
    仙地區農會側門離開，側門旁邊有一人站在門內之不明人士
    應非證人劉文成，故亦難以上開農會側門監視器錄影光碟畫
    面遽為被告不利之認定。
  (五)再證人劉文成於本院審理中之證述與其於偵查中所為之證述
    迥異，已如前述，然證人劉文成與被告無任何特殊情誼，若
    被告真有其所述交付賄款乙情，證人劉文成於本院審理中應
    與其在偵查中為相同陳述即可，縱有迴護被告之情，亦可辯
    稱不記得或忘記了等詞，實無甘負刑責較重之偽證罪，並刻
    意於本院審理中迴護被告而為不實之證述。參以證人劉文成
    當時確有調查站人員及鳳山分局員警前往其住處搜索，亦有
    卷附法務部調查局高雄縣調查站搜索筆錄可證（警卷第32、
    33頁），證人劉文成證述因搜索而害怕，進而擔心羈押而誣
    指被告一情，似非無據；再證人劉文成於本院審理中對於其
    於偵查中故意為虛偽證述之動機及理由闡述詳盡，顯非隨意
    編織，且證人劉文成於本院審理中證述交付予潘建雄賄款之
    時間與證人潘建雄於調查站、偵查中之證述相符，已如前述
    ，堪認證人劉文成於本院審理中之證述較為可信，亦足證證
    人劉文成先前在偵查中所為不利於被告之陳述確有瑕疵，不
    得遽採為本件認定事實之依據。
  (六)被告辯稱當天僅與游新儀、林友道會面閒聊，並未與劉文成
    交談，更無交付賄款之可能等情，業據證人游新儀於本院審
    理中證稱：99年11月24日上午我有去甲仙地區農會，被告跟
    林友道都在場，我沒有看過劉文成找被告談話或被告找劉文
    成談話，被告當天比我早離開等詞明確（本院卷第102 、10
    3 頁），佐以被告離開甲仙地區農會之時間為上午9 時50分
    、證人游新儀離開甲仙地區農會之時間為上午9 時56分47秒
    ，有上開勘驗筆錄在卷可佐（本院卷第49頁），亦為證人游
    新儀所肯認（本院卷第103 頁），證人游新儀前開證述與上
    開錄影光碟畫面呈現被告、證人游新儀離開之順序吻合，堪
    認證人游新儀前開證述可採，是被告辯稱當天僅與證人游新
    儀、林友道閒聊，並未與劉文成交談及交付賄款一情，即非
    無據。
  (七)末查，本件扣案之17,000元為仟元紙鈔17張，固係證人潘健
    雄提出交予調查站人員扣押，同時指稱係劉文成交付預備賄
    選買票之錢等語，業經證人潘建雄證述明確，並有法務部調
    查局高雄縣調查站扣押物品目錄表附卷可稽（見警卷第38頁
    ），但亦無從證明該賄款確係被告交付予劉文成。又公訴人
    聲請將上開紙鈔送鑑定是否有被告指紋，以明上開紙鈔是否
    係被告交付等詞，然扣案之賄款當時並未將妥善封存，是否
    仍可採集指紋，已非無疑。況扣案之仟元紙鈔為通用貨幣，
    具有流通性，上開紙鈔應經多人之手，最後才輾轉彙集至劉
    文成手中，是上開紙鈔上縱有被告指紋，亦非無可能係被告
    於偶然經手之情況下觸碰，故尚難以紙鈔上有被告指紋，率
    爾認定上開紙鈔即係被告交付予劉文成至明。故公訴人聲請
    將扣案之現金17,000元送請鑑定有無被告指紋一情，本院認
    無必要而應予駁回，附此敘明。
五、綜上所述，公訴人所舉上開證據，僅有證人即共同被告劉文
    成於偵查中之證述外，並無其他補強證據，而證人劉文成於
    偵查中之證述確有嚴重瑕疵，業如前述，參以證人劉文成於
    本院審理中翻異前詞，故尚難逕以證人劉文成偵查中之有瑕
    疵之證述認定被告確有交付賄款予劉文成，而預備對有投票
    權之人交付賄賂，而約其為一定之行使之犯行，是公訴人提
    出之證據，或其指出證明之方法，尚未能使本院之心證達到
    確信其為真實之程度。此外，復查無其他積極證據，足資認
    定被告有何公訴意旨所指之犯行，自屬不能證明被告犯罪，
    依首開說明，即應為被告無罪之諭知，以昭審慎。至證人劉
    文成是否另涉犯偽證等犯行，應由檢察官另為適法之處裡，
    併此敘明。
據上論斷，應依刑事訴訟法第301 條第1 項，判決如主文。
本案經檢察官黃世勳到庭執行職務。
中    華    民    國  100     年    7     月    21    日
                  刑事第十一庭  審判長法  官  李代昌
                                      法  官  鄭  瑋
                                      法  官  林正忠
以上正本證明與原本無異。
如不服本判決應於收受判決後10日內向本院提出上訴書狀，並應
敘述具體理由。其未敘述上訴理由者，應於上訴期間屆滿後20日
內向本院補提理由書(均須按他造當事人之人數附繕本)「切勿逕
送上級法院」。
中    華    民    國  100     年    7     月    26    日
                                      書記官  呂姿儀